【裁判字號】    95,訴,1104
【裁判日期】    950913
【裁判案由】    常業重利
【裁判全文】
臺灣臺北地方法院刑事判決              95年度訴字第1104號
公  訴  人  臺灣臺北地方法院檢察署檢察官
被      告  甲○○
上列被告因常業重利案件，經檢察官提起公訴（95年度偵字第50
36號），被告於本院準備程序中先就被訴事實為有罪之陳述，經
本院合議庭裁定改依簡式審判程序審理，茲判決如下：
    主  文
甲○○共同以乘他人急迫貸以金錢，而取得與原本顯不相當之重
利為常業，累犯，處有期徒刑拾壹月。扣案如附表二編號八至編
號十六所示之物均沒收。
    事  實
一、甲○○前於民國八十六年間因犯常業重利罪，經本院以八十
    六年度易字第五五六一號判決判處有期徒刑八月確定，於八
    十八年十二月二十日假釋付保護管束期滿執行完畢；詎其猶
    不知悔改，於九十三年十月間起，在臺北縣新店市○○路五
    ０三之七號五樓之「金昌財務公司」任職，並與該公司負責
    人綽號「小良」（真實姓名年籍不詳）之成年男子共同基於
    常業重利之犯意聯絡，由綽號「小良」之男子提供資金，甲○○則負責向借款人收取利息及處理借貸糾紛等工作，先後
    借款如附表一所示之款項與附表一所示之丁○○等急迫須金
    錢之人，並以如附表一所示之方式計算利息，向借款人收取
    年息百分之二百四十至百分之七百二十不等之利息，而獲得
    與原本顯不相當之重利，借款者復須簽發如附表一所示金額
    之本票以為擔保，渠等二人並均恃此維生。嗣於九十五年二
    月二十二日下午一時三十分許，經警持搜索票前往上址搜索
    ，而循線查獲上情，並扣得如附表二所示之物。
二、案經丁○○訴由臺北縣政府警察局淡水分局報請臺灣臺北地
    方法院檢察署檢察官偵查起訴，被告於本院準備程序中先就
    被訴事實為有罪之陳述，經本院裁定改依簡式審判程序審理
    。
    理  由
壹、程序方面：
一、本件被告甲○○所犯刑法第三百四十五條常業重利罪，其法
    定刑為五年以下有期徒刑，得併科三千元以下罰金，並非死
    刑、無期徒刑或最輕本刑有期徒刑三年以上之罪，亦非高等
    法院管轄第一審案件，且於準備程序進行中，被告先就被訴
    事實為有罪之陳述，經告知被告簡式審判程序之旨，並聽取
    檢察官、被告之意見後，本院合議庭裁定由受命法官進行簡
    式審判程序，是本件之證據調查，依刑事訴訟法第二百七十
    三條之二規定，不受同法第一百五十九條第一項、第一百六
    十一條之二、第一百六十一條之三、第一百六十三條之一及
    第一百六十四條至第一百七十條規定之限制，合先敘明。
貳、實體方面：
一、上揭犯罪事實，業據被告於本院審理時坦承不諱（參見本院
    卷第三五頁背面、三八頁背面），核與證人即如附表一所示
    債務人丁○○、庚○○、戊○○、丙○○、郭吳梅、乙○○、己○○○、鄭光利、王美雲、李蘇芳繕、王麗秀分別於
    警詢及偵查中指述借款時間、地點、金額、利息計算及還款
    方式等情節相符（見九十五年度警聲搜字第三０八號卷第六
    至八頁、九十五年偵字第五０三六號偵查卷一，下簡稱偵一
    卷第九五至一０九頁、一一二至一一七頁、一三四至一三六
    頁、第一四二至一四七頁及本院卷第十八至二十頁），並有
    扣案如附表二所示之物、及現場相片十二幀可資佐證（參見
    同上偵一卷第二六至二八０頁、偵查二卷第一至六九頁、九
    二至九三頁），足徵被告前揭任意性之自白核與事實相符，
    應堪採信。本件事證明確，被告犯行洵堪認定。
二、按被告行為後，九十四年二月二日修正公布之刑法，業於九
    十五年七月一日施行，新刑法第二條第一項之規定，係規範
    行為後法律變更所生新舊法律比較適用之準據法，於新刑法
    施行後，應適用新刑法第二條第一項之規定，為「從舊從輕
    」之比較。另於比較時應就罪刑有關之共犯、未遂犯、想像
    競合犯、牽連犯、連續犯、結合犯，以及累犯加重、自首減
    輕暨其他法定加減原因（如身分加減）與加減比例等一切情
    形，本於統一性及整體性原則，綜其全部罪刑之結果而為比
    較（最高法院九十五年五月二十三日刑事庭第八次會議決議
    參照）。本案涉及法律變更之部分如下：
  (一)查被告行為後，於九十五年七月一日開始施行之刑法，已將
    第三百四十五條常業重利罪之規定刪除，被告就原被訴常業
    重利之犯行，如依新法規定，均應按同法第三百四十四條之
    重利罪論處，並數罪併罰。惟依修正刪除前之常業重利罪之
    規定，則就如附表一所示之多次重利犯行，僅論以一罪之常
    業重利罪。而常業重利罪之法定刑為「五年以下有期徒刑，
    得併科三千元以下罰金」；重利罪之法定刑則為：「一年以
    下有期徒刑、拘役或科或併科一千元以下罰金」，是若依修
    正後之規定，被告將所犯十一次重利罪分論併罰，合併計算
    其法定最高本刑為有期刑徒刑十一年，較原常業犯之法定刑
    為重，因此自以修正前之規定，有利於被告。
  (二)刑法第二十八條共犯之規定，於九十四年二月二日修正公布
    前之規定為：「二人以上共同實施犯罪之行為者，皆為正犯
    」，修正施行後之規定則為：「二人以上共同實行犯罪之行
    為者，皆為正犯」，揆諸本條之修正理由係為釐清陰謀共同
    正犯、預備共同正犯、共謀共同正犯是否合乎本條規定之正
    犯要件。而本案被告前揭共同常業重利之犯行，已屬實行犯
    罪行為之正犯，則適用修正施行前之刑法第二十八條規定論
    擬，並無不利於被告。
  (三)刑法第四十七條第一項修正為：「受徒刑之執行完畢，或一
    部之執行而赦免後，五年以內故意再犯有期徒刑以上之罪者
    ，為累犯，加重本刑至二分之一」，與修正前同條：「受有
    期徒刑之執行完畢，或受無期徒刑或有期徒刑一部之執行而
    赦免後，五年以內再犯有期徒刑以上之罪者，為累犯，加重
    本刑至二分之一」之規定相比較，依修正後之規定，若再犯
    之罪為「過失犯」，則無累犯規定之適用，然依修正前之規
    定，過失犯亦可構成累犯，固以修正後之刑法第四十七條之
    規定，有利於行為人。而被告前於八十九年間，因常業重利
    案件，經本院以八十六年度易字第五五六一號判決判處有期
    徒刑八月確定，於八十八年十二月二十日假釋付保護管束期
    滿執行完畢等情，有臺灣高等法院被告前案紀錄表一份在卷
    可按，茲於五年以內再故意犯本件有期徒刑以上之罪，不論
    依修正前之刑法第四十七條，或九十四年一月七日修正，九
    十五年七月一日施行之刑法第四十七條第一項之規定，均構
    成累犯，對被告而言並無有利或不利之情形。
  (四)綜合上述各條文修正前、後之比較，揆諸前揭最高法院決議
    及修正後刑法第二條第一項規定之「從舊、從輕」原則，自
    應適用被告行為時之法律，即修正前刑法之相關規定，予以
    論處。
三、按刑法上所謂常業犯，指反覆以同種類行為為目的之社會活
    動之職業性犯罪而言，至於犯罪所得之多寡，是否恃此犯罪
    為唯一之謀生職業，則非所問，縱令兼有其他職業，仍無礙
    於該常業犯罪之成立（最高法院八十五年臺上字第五一０號
    判例意旨參照）。查被告與綽號「小良」之男子共同經營地
    下錢莊，貸放款項予不特定人，並收取高利，於客觀上顯有
    反覆放款之行為，並以收取重利為業維生，核被告所為，係
    犯刑法第三百四十五條之常業重利罪。又公訴意旨僅依卷附
    之貸款紀錄卡等資料即認被告尚出借款項予如附表一所示以
    外之郭必生、黃國良等多人，然此部分並未據其提出積極明
    確證據以資佐證，且渠等縱確實有借取款項，然貸款金額、
    貸款日期及利息若干等節，均未經查明，是僅依現存之證據
    資料，實難遽為不利被告之認定，公訴人就此部分犯罪事實
    之認定，尚有未恰；另起訴書雖漏未論及被告借款予庚○○
    、鄭光利、王美雲、李蘇芳繕、王麗秀等人之常業重利犯行
    ，然本院認有常業犯之實質上一罪關係，為起訴效力所及，
    本院自應併予審理，均附此敘明。被告前於八十六年間因犯
    常業重利罪，經本院以八十六年度易字第五五六一號判決判
    處有期徒刑八月確定，於八十八年十二月二十日假釋付保護
    管束期滿執行完畢，其於前案執行完畢後五年內，再犯本件
    有期徒刑以上之罪，為累犯，應依修正前刑法第四十七條之
    規定加重其刑。爰審酌被告前有恐嚇、妨害風化及常業重利
    等前科，仍不知謹慎自持之素行、趁他人之危，貸與金錢，
    賺取高額利息，損害社會風氣，犯後坦承犯行，與其犯罪之
    手段、目的、犯罪所得等一切情狀，量處如主文所示之刑。
    又扣案如附表二所示編號八至十六之商業空白本票、借貸紀
    錄卡、被害人資料影本及相關帳冊等物，均係被告所有，供
    其犯罪所用之物，爰依刑法第三十八條第一項第二款之規定
    ，併予宣告沒收之。至扣案如附表二編號一、六、七所示之
    本票、國民身分證及戶口名簿等物，均係供作質押之用，則
    被告取得上開物品，僅供作清償借款本息擔保之用，如借款
    人嗣後清償借款本息，被告仍須將該等物品分別返還於各該
    借款人，自難認係被告犯罪所得之物屬其所有（最高法院九
    十二年度台上字第二九二三號判決參照），另附表二編號二
    、三所示之物，並非被告或綽號「小良」之成年男子所有，
    如附表二編號四、五所示之支票，尚難認與被告前揭常業重
    利犯行有關，爰不另為沒收之諭知，併此敘明。
據上論斷，應依刑事訴訟法第二百七十三條之一第一項、第二百
九十九條第一項前段，刑法第二條第一項前段、修正前刑法第二
十八條、第三百四十五條、第四十七條、第三十八條第一項第二
款，罰金罰緩提高標準條例第一條前段，判決如主文。
本案經檢察官陳重言到庭執行職務。
中    華    民    國    95    年    9     月    13    日
                  刑事第十三庭  法  官 吳佳薇
上正本證明與原本無異。
如不服本判決，應於判決送達後10日內，向本院提出上訴狀。
中    華    民    國    95    年    9     月    21    日
                                書記官 潘文賢
附錄本案論罪科刑法條：
中華民國刑法第345條：
以犯前條之罪為常業者，處5年以下有期徒刑，得併科3,000元以
下罰金。
附表一：
┌──┬────┬────┬─────┬──────┬───────┐
│編號│被 害 人│借款時間│ 借款金額 │計 息 方 式 │擔  保  品    │
│    │        │（民國）│（新台幣）│（新台幣）  │              │
├──┼────┼────┼─────┼──────┼───────┤
│ 一 │丁○○  │九十四年│五萬元    │預扣利息一萬│由其簽發票面金│
│    │        │八月間  │          │元，實拿四萬│額空白之本票一│
│    │        │        │          │元；利息以十│紙（票號CH7658│
│    │        │        │          │天為一期，每│65）及提供國民│
│    │        │        │          │萬元收取二千│身分證、中華民│
│    │        │        │          │元，約相當於│國軍人身分證影│
│    │        │        │          │年息百分之七│本各一張      │
│    │        │        │          │百二十      │              │
├──┼────┼────┼─────┼──────┼───────┤
│ 二 │庚○○  │九十三年│借款五次，│利息以日日會│              │
│    │        │年十二月│每次金額一│方式計算（月│              │
│    │        │月起至九│至三萬元不│息二十分）：│              │
│    │        │十四年十│等，共計借│例如借款一萬│              │
│    │        │月月止  │款約十萬元│元，可分十期│              │
│    │        │        │          │清償，每期繳│              │
│    │        │        │          │一千二百元，│              │
│    │        │        │          │十期共償還一│              │
│    │        │        │          │萬二千元，其│              │
│    │        │        │          │中二千元為利│              │
│    │        │        │          │息，其餘為本│              │
│    │        │        │          │金，相當於年│              │
│    │        │        │          │息百分之二百│              │
│    │        │        │          │四十        │              │
├──┼────┼────┼─────┼──────┼───────┤
│ 三 │戊○○  │九十四年│借款六次，│利息以日日會│簽發票號CH4809│
│    │        │一月至九│每次一萬元│方式計算（同│19、票面金額二│
│    │        │十五年一│共計借六萬│上）        │萬元之本票一張│
│    │        │月止    │元。      │            │              │
├──┼────┼────┼─────┼──────┼───────┤
│ 四 │丙○○  │九十四年│借款十五次│利息以日日會│簽發票號CH4809│
│    │        │八月至九│，每次借一│方式計算（同│37、776608（票│
│    │        │十五年一│至二萬元，│上）        │面金額各為二萬│
│    │        │月      │共計約借款│            │元、四萬元）之│
│    │        │        │二十四萬元│            │本票二張、並提│
│    │        │        │。        │            │供戶口名簿、國│
│    │        │        │          │            │民身分證影本各│
│    │        │        │          │            │一份          │
├──┼────┼────┼─────┼──────┼───────┤
│ 五 │郭吳梅│九十四年│借款六次，│(1)以日日會方│簽立二萬元本票│
│    │        │九月至同│每次借二至│式計算（計算│一張（票號不明│
│    │        │年十二月│四萬元，共│方式同上）  │）            │
│    │        │止      │計借款十六│(2)以期會方式│              │
│    │        │        │萬元      │計算：例如借│              │
│    │        │        │          │一萬元，每十│              │
│    │        │        │          │天為一期，每│              │
│    │        │        │          │期利息一千二│              │
│    │        │        │          │百元，每月利│              │
│    │        │        │          │息三千六百元│              │
│    │        │        │          │（月息三十六│              │
│    │        │        │          │分）相當於年│              │
│    │        │        │          │息百分之四百│              │
│    │        │        │          │三十二      │              │
├──┼────┼────┼─────┼──────┼───────┤
│ 六 │乙○○  │九十四年│借款四次，│(1)以日日會方│簽發票號CH4809│
│    │        │十一月至│每次借二至│式計算（計算│50票面金額二萬│
│    │        │同年十二│四萬元，共│方式同上）  │元之本票一張  │
│    │        │月止    │借六萬元  │(2)以期會方式│              │
│    │        │        │          │計算（計算方│              │
│    │        │        │          │式同上）    │              │
├──┼────┼────┼─────┼──────┼───────┤
│ 七 │己○○○│九十四年│借款五次，│(1)以日日會方│簽發票號CH4809│
│    │        │十月至同│每次借一至│式計算（計算│48票面金額二萬│
│    │        │年十二月│二萬元，共│方式同上）  │元之本票一張  │
│    │        │止      │借六萬元  │(2)以期會方式│              │
│    │        │        │          │計算（計算方│              │
│    │        │        │          │式同上）    │              │
├──┼────┼────┼─────┼──────┼───────┤
│ 八 │鄭光利  │九十四年│借款三次，│(1)以日日會方│              │
│    │        │七月至同│每次借一至│式計算（計算│              │
│    │        │年九月止│二萬元，共│方式同上）  │              │
│    │        │        │借五萬元  │(2)以期會方式│              │
│    │        │        │          │計算：每十天│              │
│    │        │        │          │為一期，每萬│              │
│    │        │        │          │元每期利息一│              │
│    │        │        │          │千元（月息三│              │
│    │        │        │          │十分）相當於│              │
│    │        │        │          │年息百分之三│              │
│    │        │        │          │百六十      │              │
├──┼────┼────┼─────┼──────┼───────┤
│ 九 │王美雲  │九十四年│借款四萬元│以期會方式計│提供國民身分證│
│    │        │十月間  │          │算：每十天為│及簽發二萬元本│
│    │        │        │          │一期，每萬元│票供擔保（票號│
│    │        │        │          │每期利息一千│不明）        │
│    │        │        │          │五百元（月息│              │
│    │        │        │          │四十五分），│              │
│    │        │        │          │相當於年息百│              │
│    │        │        │          │分之百分之五│              │
│    │        │        │          │百四十      │              │
├──┼────┼────┼─────┼──────┼───────┤
│ 十 │李蘇芳繕│九十三年│借款二萬元│以日日會方式│提供國民身分證│
│    │        │十月間  │          │計算（計算方│及簽發二萬元本│
│    │        │        │          │式同上）    │票供擔保（票號│
│    │        │        │          │            │不明）        │
├──┼────┼────┼─────┼──────┼───────┤
│十一│王麗秀  │九十三年│借款三萬元│以期會方式計│提供本票一紙（│
│    │        │四月間  │          │算（計算方式│票號及金額不明│
│    │        │        │          │同上編號五）│）            │
└──┴────┴────┴─────┴──────┴───────┘
附表二
┌──┬──────────┬─────┐
│編號│物    品    名    稱│數      量│
├──┼──────────┼─────┤
│ 一 │借貸簽立完成本票（已│貳拾張    │
│    │簽署票面金額）      │          │
├──┼──────────┼─────┤
│ 二 │華僑銀行票據代收摺  │壹本      │
│    │（戶名：林瑞章      │          │
│    │存款帳號：0000000000│          │
│    │          5409）    │          │
├──┼──────────┼─────┤
│ 三 │銀行存摺            │本      │
├──┼──────────┼─────┤
│ 四 │彰化商業銀行空白支票│貳張      │
├──┼──────────┼─────┤
│ 五 │彰化商業銀行支票    │拾壹張    │
├──┼──────────┼─────┤
│ 六 │戶口名簿            │壹本      │
├──┼──────────┼─────┤
│ 七 │國民身分證          │陸張      │
├──┼──────────┼─────┤
│ 八 │印章（上刻「青」字）│壹顆      │
├──┼──────────┼─────┤
│ 九 │商業空白本票        │壹本      │
├──┼──────────┼─────┤
│ 十 │借貸紀錄卡          │拾玖張    │
├──┼──────────┼─────┤
│十一│其他被害人資料影本  │貳拾張    │
├──┼──────────┼─────┤
│十二│名片                │拾壹張    │
├──┼──────────┼─────┤
│十三│日會記帳冊          │壹本      │
├──┼──────────┼─────┤
│十四│日會記帳編號對照表  │壹張      │
├──┼──────────┼─────┤
│十五│借貸明細帳冊        │肆本      │
├──┼──────────┼─────┤
│十六│借貸呆帳被害人年籍資│壹張      │
│    │料紀錄（雙面）      │          │
└──┴──────────┴─────┘


司法院資訊處製作；財團法人民間司法改革基金會備份。
